臺北高等行政法院判決
                                      100年度訴字第881號
                                    100年8月18日辯論終結
原      告　西德有機化學藥品股份有限公司
代　表　人　葉佳紋 （董事長）
訴訟代理人　蔡調彰　律師
　          陳鵬光  律師
被      告　行政院衛生署中央健康保險局
代　表　人　戴桂英（局長）住同上
訴訟代理人　洪瑞燦　律師

上列當事人間全民健康保險事件，原告不服行政院衛生署中華民
國100年4月1 日衛署訴字第1000003685號訴願決定，提起行政訴
訟，本院判決如下：
    主      文
原告之訴駁回。
訴訟費用由原告負擔。
　　事實及理由
一、事實概要：
    被告於94年12月5 日以健保藥字第0940033342號公告全民健
    康保險第5 次年度藥價調查及價格調整作業與調查品項，並
    以同日同字號函通知428 家藥商（含原告及其經銷商）配合
    辦理藥品銷售資料申報作業，俾確認資料之正確性。復於95
    年10月2 日以健保藥字第0950070579-A號公告修訂全民健康
    保險第5 次年度藥價調整原則，嗣因臺灣臺南地方法院檢察
    署檢察官偵辦詐領全民健康保險藥品給付費案件，建議被告
    針對第5 次年度藥價調查及價格調整作業應申報之藥品供應
    商及醫療院所，辦理再確認及更正申報作業，被告乃據以95
    年12月20日健保藥字第0950070701-A號函請包含原告在內之
    1,339 家藥商及528 家醫院於文到30日內即96年1 月22日前
    進行再確認及更正申報作業，嗣後並同意於96年1 月22日前
    說明理由備查者，得延長作業時間至96年2 月15日。其後，
    經臺灣高雄地方法院檢察署檢察官以99年7 月9 日98年度偵
    字第19703 號案件偵查終結，認定訴外人即原告之經銷商怡
    和藥品有限公司（下稱怡和公司）兼巨港藥品有限公司（下
    稱巨港公司）負責人周志憲，以及高一藥品股份有限公司（
    下稱高一公司）負責人周根川就所經銷之原告製造藥品「
    Bacitracin neomyci noinment "SHITEH"」（下稱系爭藥品
    ）有不實申報交易價格之情事，而對其等為緩起訴處分，被
    告遂依據全民健康保險藥價基準第4 章之7 規定，以被告99
    年11月15日健保審字第0990008697D 號函（下稱原處分）將
    系爭藥品不予列入全民健康保險給付範圍，自100 年4 月1
    日生效。原告不服，提起訴願，經決定駁回，遂提起本件行
    政訴訟。
二、原告起訴略以：
  (一)被告未依全民健康保險藥價基準第4章第7條第2 項規定，經
    掛號通知藥品許可證持有並製造之原告公司於3 週內提出說
    明及補齊資料，即為行政處分，顯有未依法行政之違失：
    1.被告僅以臺灣高雄地方法院檢察署檢察官98年度偵字第19
      703 號緩起訴處分書即作成原處分，而全民健康保險藥價
      基準第4章第7條第2 項規定：「未申報或不實申報之藥品
      經掛號通知藥品許可證持有藥商及交貨廠商後，自發文日
      期3 週內未提出說明及補齊資料者，以下列方式處理：(一)
      藥商部分：1.將該品項不列入全民健康保險給付範圍。」
      被告未依全民健康保險藥價基準第4章第7條第2 項規定，
      未經掛號通知原告，即將原告公司之系爭藥品不予列入全
      民健康保險給付範圍，並自100年4月1 日起生效，顯有未
      依法行政之重大疏失。
    2.被告辯稱上述通知內容僅適用於未申報之情形，不實申報
      則無適用云云，除與規定明顯不合外，其尚稱「否則不實
      申報之藥商只要受通知後提出說明及資料，被告即不得將
      該藥品品項『不列入全民健康保險給付範圍』，顯不符藥
      價基準制定之目的」云云，顯為「提出說明及資料即不處
      罰」之不當連結。依全民健康保險藥價基準第4 章第7 條
      「不實申報或未申報之處理方式」規定，以掛號通知原告
      ，俾原告於3 週內提出說明及補齊資料，係屬裁處之前置
      程序，被告未踐行該前置程序即將系爭藥品不予列入健保
      給付範圍，顯有疏失；且行政程序法第134 條第1 項第3
      款「應給予當事人陳述意見之機會」之規定並非屬前置程
      序，與本件裁處之前置程序不同，被告稱可於事後給予陳
      述意見之機會而補正，顯有違誤。原處分既未依全民健康
      保險藥價基準第4 章第7 條第2 項規定，以掛號通知屬於
      藥品許可證持有藥商及交貨廠商之原告，俾使原告於3 週
      內提出說明及補齊資料，顯與法不合而有重大違失，原處
      分應予撤銷。被告之見解顯然恣意區別「未申報」及「不
      實申報」之情形，而割裂法令適用，與藥價基準之規範目
      的不符；藥價基準之制定目的，以及廢止處分之作成理由
      ，均係在於控制健保成本、避免藥價黑洞，而非制裁不實
      之申報行為，故即便發生不實申報情事，倘藥品許可證持
      有藥商及時補充資料或說明，使被告不致依錯誤藥品交易
      資訊而為給付，自無將該藥品排除於給付範圍外之必要，
      至於個別藥商不實申報行為之究責，應回歸刑法偽造文書
      印文罪等規定加以處理，並非作成不列入給付範圍處分所
      應考量之因素。故被告辯稱「若通知不實申報藥商提出說
      明及資料，被告即無法將該藥品不列入健保給付範圍」云
      云，顯屬誤解規範目的，更重要的是，被告未能正確認知
      ，本件原處分之相對人即藥品許可證持有藥商，與不實申
      報藥商並非當然同一，況踐行法定通知程序亦無阻卻不實
      申報藥商責任之法律效果，是以被告稱不實申報沒有掛號
      通知之必要云云，純屬曲解法令。至於被告主張100 年3
      月17日提出之藥價基準草案已釐清未申報及不實申報之區
      別云云，因該草案並未通過，被告援引為論據，亦有未洽
      。綜上，被告未依法通知原告履行調查協力義務，即難謂
      原告不履行調查協力義務，被告亦有未盡調查義務之違失
      ，被告逕將系爭藥品排除於健保給付範圍外，原處分顯欠
      缺合目的性及必要性。
    3.被告辯稱於94年12月5 日即以健保藥字第0940033342號函
      通知各藥商配合辦理相關事宜，而95年12月20日健保藥字
      第0950070701-B號函係進行再確認及更正申報作業，已符
      合所稱之「通知」云云，惟被告所稱之通知，仍與藥價基
      準第4 章第7 條「未申報或申報不實之藥品『經掛號通知
      藥品許可證持有藥商』及交貨廠商後，自發文日期3 週內
      未提出說明及補齊資料者」之規定不符。臺灣區製藥工業
      同業公會就被告未依前揭規定掛號通知藥品許可證持有藥
      商乙事，函請衛生署及被告說明，迄未接獲回覆，顯有未
      依法行政之違法。
    4.依被告所提鈞院判決見解，以掛號通知持有藥品許可證藥
      商及交貨廠商，命提出說明或補齊資料，並非為給予相對
      人陳述意見之機會，而係課予藥商調查協力義務，並以該
      協力義務之違反為不列入給付範圍處分之構成要件，是以
      被告發現某品項藥品有不實申報情形，即應通知藥品許可
      證持有藥商及交貨廠商，使其等提出說明或補齊資料，以
      及時取得完整之藥價資訊，如藥商不配合調查，致被告無
      從判斷藥品應支付價格及合理性，於藥品交易資訊不足或
      錯誤之情況下繼續支付，將有損被告及全民之利益，為控
      制健保成本、避免藥價黑洞，方有將特定藥品排除於健保
      給付範圍外之必要。從而，實務見解將原處分定性為對物
      處分，更顯現被告以掛號通知補正之必要；如某品項藥品
      於國內除藥品許可證持有藥商外，尚有百家藥商均有銷售
      ，而此百家藥商與藥品許可證持有藥商並無合作關係，倘
      個別藥商之不實申報行為即足以作為該藥品不列入健保給
      付範圍之事由，除使藥品許可證持有藥商之財產權陷入高
      度不確定之風險外，更可能引起同業間惡性競爭，為避免
      前述不合理結果發生，踐行通知說明程序即屬必要，以調
      節公共利益及藥品許可證持有廠商之權利。是以此通知說
      明程序與行政程序法第102 條以下規定之陳述意見程序不
      同，其課予藥品許可證持有藥商協力調查義務，以該協力
      調查義務之違反作為本件原處分之構成要件，自無事後補
      正之可能。
  (二)原告已依被告95年12月20日函完成確認及更正申報作業並填
    具切結書，經被告以96年3月15日函通知完成受理，不料3年
    後竟以原告以外之其他藥商不實申報而處罰原告，顯有違依
    法行政及信賴保護原則：
    1.本件原告於被告來函命為再確認及更正申報藥價作業後，
      即於期限內如實完成，已足使被告充分且及時掌握藥價資
      訊；另本件所涉申報不實廠商中，僅高一公司為原告之經
      銷商，且其銷售數量極為有限，另2 家則根本不是原告之
      經銷商，是以本件事實與鈞院99年度訴字第1368號判決之
      案件事實（藥品許可證持有藥商申報不實且經通知而未說
      明補正，致被告無從掌握正確藥價資訊）炯然有別，不應
      比附援引於本件，先予敘明。
    2.被告曾以95年12月20日健保藥字第0950070701-A函通知全
      國1,339 家藥廠、藥商，原告即為其中之一，該函內容略
      以：「主旨：…請於發文日期30日內（96年1 月22日前）
      完成『確認及更正申報』作業，並填具切結書回復本局，
      逾期或仍未據實辦理『確認及更正申報』作業者，檢察機
      關將從嚴追訴，本局將依『全民健康保險藥品支付價格調
      整作業要點』相關規定處理。」
    3.被告95年12月20日健保藥字第0950070701-A函及函附臺灣
      臺南地方法院檢察署95年12月4 日南檢朝川95偵12712 字
      第86602 號函，均未涉及本件相關資料，抑或原告之藥品
      涉有不實申報，尤以函附臺灣臺南地方法院檢察署上開函
      文略以：「…二、本署自95年5 月起，開始偵辦藥價黑洞
      詐領健保費案，接連搜索生達、中國化學、永信及南光等
      藥廠，復搜索12家醫學中心及長庚大學後…。」均未指名
      原告之任何藥品受被告處分。
    4.原告即依被告95年12月20日健保藥字第0950070701-A函附
      參加95年12月27日宣導說明會，並於30日內之96年1月8日
      、1月11日具結申報，經被告96年3月15日函覆「本局業完
      成受理」，不料事隔3 年，被告突然以原處分就原告之系
      爭藥品，以原告以外完全無關之藥商不實申報，即將原告
      公司該項產品不列入全民健康保險給付範圍，並自100年4
      月1 日起生效，完全無視原告早已依被告95年12月20日函
      通知配合申報並經被告完成受理，即不應以原告以外完全
      無關之藥商不實申報而處罰原告，既違依法行政，更有違
      行政程序法第119條信賴保護原則。
  (三)原告以外之其他藥商所為申報行為，實不符全民健康保險藥
    價基準所稱不實申報之要件；退步言之，被告以原告以外之
    藥商不實申報處罰完全不知情之原告，有違行政罰法第1 條
    以違反行政法上之義務、第7 條以有責任始有處罰原則，被
    告據以處罰原告之「不實申報」，顯不符「全民健康保險藥
    價基準」之規定：
    1.全民健康保險藥價基準第4 章第7 條所稱不實申報係指申
      報資料有下列情事之一者：(一)未申報贈藥量或交易金額未
      扣除折讓者；(二)僅申報部分院所交易資料者；(三)其他足以
      影響調查結果正確性或完整性之情節。依臺灣高雄地方法
      院檢察署檢察官緩起訴處分書附表所載巨港公司不實申報
      增加藥費支出金額、高一公司不實申報增加藥費支出金額
      ，其等不實申報藥價為57元，即係原告依生產及銷售成本
      逐年調降申報之「92年3 月1 日至94年8 月31日」之價格
      ，巨港公司及高一公司於95年申報時不知原告依生產銷售
      成本，及市場競爭而調降為47元，核與上開不實申報之定
      義不符。
    2.依臺灣高雄地方法院檢察署檢察官98年度偵字第19703 號
      緩起訴處分書所載，原告既非該案被告，從未曾被傳訊為
      證人，就藥商所為不實申報完全無關亦不知情，更無違反
      任何規定，依行政罰法第1 條「違反行政法上之義務而受
      …之處罰」及第7 條「有責任始有處罰」之規定，被告就
      原告未違反行政法上之義務之行為為處罰，即有未依法行
      政之專斷疏失。
    3.臺灣高雄地方法院檢察署檢察官98年度偵字第19703 號緩
      起訴處分書案件中，3 家不實申報藥商中，僅高一公司與
      原告有銷售交易記錄，但高一公司既非經銷商，另2 家公
      司貨源非直接來自原告，被告認定怡和公司與巨港公司係
      代原告經銷系爭藥品，與事實不符；況市場上就供應商與
      藥商之間交易及藥價調查申報作業本無互相照會之機制或
      慣例，原告自難知悉個別藥商之不實申報行為，遑論被告
      根本未依法踐行通知說明程序，原告無從說明或提出資料
      。本件實屬藥商個別行為，與原告無關，被告以原告以外
      之藥商不實申報處罰完全不知情之原告，即有違行政罰法
      第1 條違反行政法上之義務、第7 條有責任始有處罰原則
      。
    4.依臺灣高雄地方法院檢察署檢察官98年度偵字第19703 號
      緩起訴處分書，被告係依檢察官指示，函復臺灣高雄地方
      法院檢察署略以：藥商因無法提供第5 次藥價調查實際交
      易價格，於99年4 月22日偵查庭上同意以同儕平均價差估
      算交易價格，本案檢察官指示本局依此價格計算該等藥商
      因第5 次藥價調查申報不實，致健保增加藥費支出金額，
      函復貴署等語。足證並非依全民健康保險藥品支付價格調
      整作業要點核定藥價為43.8元，以及同儕平均價差估銷售
      價格為40.46 元，據以核定藥價95年11月為43.5元，96年
      9 月為43.7元，均低於全民健康保險藥價調整申報受理轉
      檔總表申報之57元，是否該當藥價基準第四章、柒、一、
      (三)其他足以影響調查結果正確性或完整性之情節之不實申
      報。其中，怡和公司並無原告公司系爭藥品，巨港公司及
      高一公司申報價格與保險醫事服務機構申報購買價格均低
      於申報價格，係有其市場機能，所做估算報告及統計並非
      實際損及被告。
    5.又藥價基準第4章第5條規定之甲調查係按季申報，乙調查
      之第1 階段係以醫療院所為調查對象，第2 階段則係比對
      甲調查及乙調查第1 階段之資料，發現有異常之品項者，
      由藥品許可證持有藥商及藥品供應商申報；本件被告以95
      年12月20日健保藥字第0950070701號函請藥品供應商辦理
      確認及更正申報第5 次藥價調查申報資料，則怡和公司等
      3 家藥品供應商係違反藥價基準第4 章第5 條規定之何種
      申報義務即應予以釐清，以查明是否符合藥價基準第7 條
      第2 項規定之「未申報或不實申報」：惟依被告於檢察官
      緩起訴處分書中所載明提出之附件，怡和公司等所為之申
      報係就93年第3 季、第4 季之申報資料，於3 年後之96年
      4 月進行申報，既非甲調查之按季申報，亦非乙調查之第
      2 階段申報，怡和公司等申報行為是否確屬未申報或不實
      申報，尚非無疑。
    6.被告雖援引鈞院99年度訴字第1368號判決，主張原處分屬
      於廢止授益處分之不利處分，惟為對物之行政處分仍不因
      此即無行政罰法之適用。被告違反行政罰法第1 條、第7
      條規定，有未依法行政之專斷疏失，不因原處分為物之行
      政處分即可排除行政罰法之適用。
  (四)全民健康保險藥價基準係被告與保險醫事服務機構共同擬定
    之藥價基準及調查、調整規定，屬於充分開放性之法令，並
    非限制性之藥品採購法令：
    1.被告據以處分之全民健康保險藥價基準，係依全民健康保
      險法第51條第1 項「醫療費用支付標準及藥價基準，由保
      險人及保險醫事服務機構共同擬定，報請主管機關核定」
      ，並非藥品採購法令，故第1 章總則即規定「本基準未收
      載之品項」，均可向保險人申請收載，第2 章規定品項收
      載原則，第3章規定價格訂定原則，第4章規定價格調整，
      包括調查及調整，俾使保險醫事服務機構能廣泛選擇用藥
      之權責，及全民被保險人之用藥權利。
    2.被告就巨港公司及高一公司以前一年94年之藥價作為95年
      申報，並非全民健康保險藥價基準所規定之不實申報，即
      應依全民健康保險藥價基準第4章第1條、第2條、第4條之
      規定調整藥品支付價格，及第5條為調查，實不應以第7條
      處罰全不知情之原告，將系爭藥品不予列入全民健康保險
      給付範圍，實有違全民健康保險藥價基準之處理程序，影
      響保險醫事服務機構之廣泛選擇用藥之權責，及全民被保
      險人之用藥權利。
  (五)全民健康保險藥價基準第4章第7條已逾越全民健康保險法第
    51條第1項之授權：
    1.被告依據全民健康保險藥價基準作成原處分，惟全民健康
      保險法第51條第1 項僅授權「醫療費用支付標準及藥價基
      準，由保險人及保險醫事服務機構共同擬定，報請主管機
      關核定」，僅授權藥價基準，並未授權「就他人違反行政
      法上義務之行為，課特定人防止之義務」，更未授權「並
      因其違反此一防止義務而使其成為行政處罰之對象」。
    2.被告就一般藥商之不實申報，處罰完全不知情亦無法就他
      人違反行政法上義務加以防止之原告，被告據以適用之全
      民健康保險藥價基準第4 章第7 條，顯已逾越全民健康保
      險法第51條第1 項之授權。
    3.司法院大法官釋字第638 號解釋理由已明載行政罰之處罰
      ，以違反行政法上義務為前提，而實施處罰構成要件行為
      之義務主體，自屬依法處罰之對象。立法者並非不得就他
      人違反行政法上義務之行為，課特定人防止之義務，並因
      其違反此一防止義務而使其成為行政處罰之對象。是行政
      處罰之處罰對象規定，亦涉及人民權利之限制，為符合法
      治國家處罰法定與處罰明確性之要求，除有法律或法律具
      體明確授權之法規命令為依據外，不得逕以行政命令訂之
      。又如違反同一行政法上義務者有多數人時，其歸責方式
      ，以按其行為情節之輕重分別處罰為原則（行政罰法第14
      條第1 項規定參照），若就其是否應負各平均分擔責任等
      歸責方式，有為不同於上開原則規定之必要者，涉及人民
      權利限制之程度，亦應另以法律或法律具體明確授權之法
      規命令為特別規定，始符合憲法第23條之法律保留原則。
      至各該法律或法規命令之內容，均應符合比例原則，自不
      待言。更足以凸顯被告以原告以外之藥商所為不實申報處
      罰完全不知情之原告，不但有違行政罰法第1 條以違反行
      政法上之義務、第7 條以有責任始有處罰原則，更以無法
      律規定及具體明確授權之全民健康保險藥價基準對非違反
      義務人之原告作成原處分，有違憲法第23條規定之法律保
      留原則。
  (六)不實申報之高一公司向原告進貨量比例僅1.82％，被告竟以
    不到2 ％之藥商不實申報，即連坐並無不實申報之原告，既
    有違依法行政又違行政程序法第7 條之比例原則：
    1.系爭藥品代碼Z000000000，原告在歷年藥價調查中均依被
      告規定據實申報，藥價也依調查後結果履次調整，並依被
      告95年12月20日健保藥字第0950070701-A函完成確認及更
      正申報作業並填具切結書，經被告96年3 月15日函復完成
      受理，即不應就依規定申報並無任何違失之原告為連坐處
      罰。
    2.尤以本件高一公司於95年11月至96年8 月檢察官緩起訴處
      分所載期間，對系爭藥品進貨數量約占總出貨量1.82％，
      銷售額約占總銷售額2.13％，有進貨統計資料可稽，占系
      爭藥品銷售總數比例微小，故影響健保藥價調查計算加權
      基礎微小，上述案件並不影響藥價調整之準確性，被告以
      經銷藥商微小比例及非向原告進貨之藥商所為不實申報，
      即將系爭藥品不列入全民健康保險給付範圍，顯有違依法
      行政，又違行政程序法第7條之比例原則。
    3.藥商之申報價格不一為市場正常現象，如無藥價基準第四
      章、柒、一、規定之申報不實情節，即不應以「不實申報
      」而作成處分不列入健保給付範圍，否則不肖藥商以少量
      不實申報，即可將所有健保藥品處於隨時遭不列入給付範
      圍之困擾，即非藥價基準制定之目的，有違全民健康保險
      藥品支付價格調整作業要點之機制，以健全健保藥品價格
      之正確性及藥品穩定性之目的。
    4.依被告提供予臺灣高雄地方法院檢察署之資料，怡和公司
      並無申報系爭藥品，巨港公司申報系爭藥品僅販售佳里綜
      合醫院及營新醫院，高一公司申報系爭藥品僅販售財團法
      人屏東基督教醫院及枋寮醫院，足認被告所稱申報不實並
      無一定標準。被告對數百種藥品及數百家醫院所為之調查
      ，僅列UNIZID（Z000000000）及原告為不實申報而予以處
      分，顯有行政程序法第6 條差別待遇之違失，且被告於10
      0 年3 月17日修訂全民健康保險藥價基準第4 章藥品支付
      價格調整第7 條不實申報或未申報之處理方式，對於經銷
      商不實申報數量小於10％、影響藥價調整幅度小於6 ％者
      ，允許藥品許可證持有藥商選擇任何一種方法辦理「調降
      藥品支付價格0.8 倍，並返還不實申報而增加之健保藥價
      支出金額」，以符合行政處分應以行為人及比例原則；本
      件原告完全不知情，且原告之經銷商怡和公司並無申報不
      實，巨港公司僅2 家醫療診所之價格差異，與原告無任何
      經銷商關係之一般藥商之不實申報僅佔進貨量比例1.82％
      ，依修正後規定，系爭藥品即得免於自基準中刪除，亦證
      原處分有違法不當之情事。
  (七)被告未依法行政之處分，將造成全國233 家醫院診所無法使
    用系爭藥品，不但危害醫療院所及病患十餘年使用系爭藥品
    之使用權益，且將造成原告經營之困境，有違行政程序法第
    7 條之比例原則：
    1.原告生產製造之系爭藥品，十餘年來為醫院診所廣泛使用
      ，市占率50％以上，以99年1 月至10月醫療院所遍及全國
      233 家，其中包括除臺大醫院以外之所有醫學中心，竟因
      原告之經銷商高一公司，以及非原告經銷商之怡和公司、
      巨港公司不到2％之不實申報，即將使全國233家醫院診所
      無法使用系爭藥品，更將影響因更換藥品之病患權益，且
      可能發生更換藥品之危害。
    2.原告50餘年來堅守良藥良商以利民生之宗旨，生產提供系
      爭藥品，系爭藥品占原告營業額約30％，於現今藥廠經營
      不易且尚屬轉型階段，本件之連坐不當處分，將造成原告
      更艱難經營。
    3.被告辯稱1 公克及15公克規格之系爭藥品仍然繼續給付，
      並未有病患換藥之危害，亦未對原告經營造成困難云云，
      並非屬實。15公克規格之系爭藥品84年至90年間連續被調
      降藥價，自31.4元調降為17元，早已不敷成本，故自90年
      後即已停產，而轉為生產30公克規格，且30公克規格之系
      爭藥品自87年至98年之藥價由90原調降至36.1元，有健保
      用藥品項查詢清單可稽；再者，現今醫院規定藥品不得分
      裝，故系爭藥品1 公克規格（成品450 公克/ 罐）已無法
      為醫院醫生開立處方使用，被告辯稱可以15公克或1 公克
      規格取代30公克規格之系爭藥品，顯然昧於事實；原處分
      除造成原告經營困境外，更影響醫事人員及病患之用藥權
      益。
  (八)被告業已就本件據以處分之全民健康保險藥價基準第4 章第
    7 條「不實申報或未申報之處理方式」完成修正草案，本件
    原告就完全不知及所占比例未逾6 ％，依新修正草案即不應
    為原處分之處罰：
    1.被告就全民健康保險藥價基準部分條文於100 年3 月17日
      召開醫院診所等修訂會議，已就第4 章「藥品支付價格調
      整」第7 條「不實申報或未申報之處理方式」，區分不實
      申報者為「許可證持有藥商」與「經銷商」，就行為人為
      經銷商不實申報數量小於10％、影響藥價調整幅度小於6
      ％，由許可證持有藥商選擇任一種方式辦理「調降藥品支
      付價格0.8 倍，並返還不實申報而增加健保藥價支出金額
      」，以符合行政處分應以行為人及比例原則，則本件原告
      完全不知情，更非與原告有任何經銷商關係之一般藥商僅
      占進貨量比例1.82％之不實申報，依修訂之條文即得免於
      自基準中刪除。
    2.上開草案係因現行全民健康保險藥價基準第4 章第7 條「
      不實申報或未申報之處理方式」，不分「許可證持有藥商
      」與「經銷商」甚至一般採購藥商，一有申報不實一律不
      列入全民健康保險給付範圍，但慮及申報行為人之不同及
      比例原則，並預防不肖藥商以少量不實申報將使所有健保
      藥品，處於隨時遭不列入之困擾，以健全健保藥品藥價之
      正確性兼顧健保藥品穩定性而作修訂。
    3.該修正草案雖尚未審核公布，惟足以證明原處分及訴願決
      定確有違行政罰法第1條以違反行政法上義務、第7條以有
      責任始有處罰原則，及行政程序法第7條比例原則。
  (九)原處分逾越2年除斥期間，應予撤銷：
    依鈞院99年度訴字第1368號判決理由，本件原處分為廢止授
    益處分之不利處分，則依行政程序法第123條、第124條規定
    ，應於廢止原因發生後2 年內為之。依原處分主旨所載，被
    告係因認定怡和公司等3家藥商於96年4月間申報系爭藥品有
    不實申報情形而作成原處分，惟被告對於怡和公司等3 家藥
    商之申報情形，早於96年12月間即已知悉，被告卻未於其後
    2 年間行使其廢止權，廢止權即已罹於時效等語。並求為撤
    銷訴願決定及原處分。
三、被告答辯略以：
  (一)原告指摘被告未以掛號通知原告提出說明乙節：
    1.全民健康保險藥價基準第4章之7第2 項有關掛號通知說明
      部分，只適用於「未申報」之情形，而非「未申報或不實
      申報」皆可適用，否則「不實申報」之藥商只要受通知後
      提出說明及資料，被告即不得將該藥品品項「不列入全民
      健康保險給付範圍」，顯不符全民健康保險藥價基準制定
      之目的。另原告所提之修正草案，已釐清未申報及不實申
      報之區別，也只有在「未申報」時，才有「掛號通知」之
      必要，亦可證明「不實申報」時，沒有「掛號通知」之必
      要。
    2.全民健康保險第5 次年度藥價調查及價格調整作業調查者
      係93年7 至12月之藥價，被告早在94年12月5 日即以健保
      藥字第0940033342號函通知各藥商配合辦理相關事宜，而
      95年12月20日健保藥字第0950070701-B號函係進行「再確
      認及更正申報」作業，故亦符合其所稱之「通知」，而此
      時之「提說明或補齊資料」應指提出正確說明或補正正確
      資料，否則提說明或補齊資料根本沒有意義，但代理原告
      經銷系爭藥品之怡和公司等3 家公司並未更正，故其申報
      不實致被告無從判定應支付價格，因此，被告對系爭藥品
      不列入全民健康保險給付範圍，實屬正當。
    3.另訴願決定亦認為，被告上開函請各藥商辦理再確認及更
      正藥價申報作業，即屬當時全民健康保險藥品支付價格調
      整作業要點之4之(三)（後修正為全民健康保險藥價基準第4
      章第7點之2）所規定，通知藥商於期限內提出說明或補齊
      資料，原告雖已於期限內完成相關藥品再確認及更正藥價
      申報作業，然怡和公司、巨港公司及高一公司於上述再確
      認及更正藥價申報作業中，對於系爭藥品仍有不實申報情
      事，被告依前揭規定辦理，將該項藥品不列入全民健康保
      險給付範圍，即無不合，即認同被告前述之主張。
    4.況被告95年12月20日健保藥字第0950070701-B號函已表明
      「藥商涉及未申報或不實申報之處理方式為：將該品項不
      列入全民健康保險給付範圍」，故其效果已為各藥商所明
      知。
    5.尤其被告業於100年1月13日以健保審字第0990042450A 號
      函通知原告陳述意見，並對原告申復及陳述意見，一併表
      示維持系爭藥品不列入全民健康保險給付範圍，故被告縱
      有掛號通知原告之必要，依行政程序法第114條第1 項第3
      款之規定，業已補正。
    6.關於原告主張被告違反藥價基準第四章、柒、二、規定，
      且有不當連結、裁處前置程序等情形，實屬無理由：
      (1)藥價基準制定之目的雖在於控制健保成本、避免藥價黑
        洞，但並非提出說明資料即不予處罰；訴願決定認定原
        告確實於通知再確認及更正申報作業期限內完成申報，
        惟怡和公司等3 家藥商對系爭藥品仍有不實申報，故被
        告予以援用；被告仍然認為僅於「未申報」時始有掛號
        通知之必要。
      (2)原告稱掛號通知為行政處罰之前置程序，無從補正，亦
        屬無理由；首先，原處分為廢止授益處分之行政處分，
        而非裁罰性處分，原告主張掛號通知為裁罰性處分，明
        顯有誤。況所謂前置程序係指進入特定程序前應先行之
        程序，本件掛號通知程序與將系爭藥品排除於健保給付
        範圍之外，並非兩個不同程序，更無所謂前者為後者之
        前置程序，依藥價基準之規定，掛號通知之目的僅為給
        予相對人說明補充之機會，被告100年1月13日健保審字
        第0990042450A 號函已通知原告陳述意見，即已符合行
        政程序法第114條第1項第3款規定，且依同條第2項規定
        ，補充給予陳述意見之機會，非僅於作成行政處分時可
        以適用，於其他行政行為亦有適用。
      (3)原告稱已請公會向衛生署請求函釋而未獲回覆乙節，衛
        生署尚未回覆，不能即據此認定被告未依法行政；此項
        爭執業經原告於訴願時提出，惟訴願決定仍認原告主張
        不可採而駁回原告訴願，故衛生署雖尚未作成解釋，但
        其不認同原告主張甚明。
    7.又該掛號通知亦非課予藥商協力申報義務：
      (1)藥價基準第4 章章名為「藥品支付價格調整」，原告所
        稱之協力義務縱使存在，亦係規定於其中之5第1項甲調
        查中，之7 「不實申報或未申報處方式」則是違反調查
        協力義務之法律效果。之7第2項規定之說明或補齊資料
        ，即為原告所稱協力義務，該義務之違反並非廢止處分
        之構成要件，因掛號通知並非課予廠商調查協力義務，
        於被告無從判定應支付藥價時，即有必要將藥品排除於
        藥價基準之外，此種情形係存在於藥價基準第4章之5「
        藥品市場實際交易價格調查之方法」第1 項「甲調查」
        中，而非事後處理之「掛號通知」，否則藥商於不實申
        報後，經通知再提出說明資料即不處罰，或以調查協力
        義務之違反作為廢止處分之構成要件，此絕非藥價基準
        制定之目的。
      (2)至於原告所稱同業惡性競爭可能使原告財產陷於高度不
        確定風險云云，適可依原告主張之刑法偽造文書罪及民
        法侵權行為、債務不履行加以處理，以保障藥品許可證
        持有藥商之權利。
  (二)原告主張其已完成確認及更正申報作業，卻因原告以外之藥
    商不實申報而遭受處罰，認為被告有違依法行政及信賴保護
    部份，並非事實，理由如下：
    1.按全民健康保險法第51條第1 項規定：「醫療費用支付標
      準及藥價基準，由保險人及保險醫事服務機構共同擬訂，
      報請主管機關核定。」故藥價基準經行政院衛生署核定公
      布後，即具有法規命令之效力，被告亦有遵守執行之義務
      ，特先敘明。
    2.原告固已完成確認及更正申報作業，但藥價基準第4章之7
      第2 項規定，對不實申報之藥品不列入全民健康保險給付
      範圍，並未區分因藥品許可證持有藥商或交貨廠商所為而
      有所不同，故系爭藥品既經確認有虛報情形，被告即有依
      法執行之義務，亦不因原告是否知情而有差別，對物處分
      與原告是否知情亦無關係，原告對被告此依法執行之行為
      ，主張被告有違依法行政原則，顯然有誤會。
    3.至於原告主張之行政程序法第119 條，為信賴不值得保護
      之情形，原告主張被告違反該條之信賴保護原則，亦有誤
      會（有關授益處分之廢止，下段敘明）。
  (三)就原告主張被告違反行政罰法第1、7條之規定，說明如下：
    1.原處分縱為行政處分，其對藥品許可證之持有廠商而言，
      亦屬廢止授益處分之行政處分，而非裁罰性質之行政處分
      ，此於鈞院99年度訴字第1368號判決即曾表示「被告依上
      開規定將某些品項藥品不列入全民健康保險給付，乃對於
      各該品項藥品之性質及法律地位為規制之行政處分，就此
      觀點而言，其實為『物之行政處分』，只有人（特約醫事
      服務服務機構）與物（各該品項藥品接觸）時，而必須接
      受物法之規制時，始間接對人發生效果。但因被告就上開
      給付藥品品項取捨標準之適用，實際對藥品許可證之持有
      廠商發生效力，使藥品許可證之持有廠商得據以請求其許
      可證藥品列入全民健康保險給付用藥，凡申請列入而未獲
      核可者，或經核可嗣遭除名者，進而得主張上開藥價基準
      及作業規定具有對其授予權利之對外效力，被告之否准列
      入或除名，違法損害其法律上權利。基此，被告依上開規
      定對於藥品品項申請列入之核可、否准或除名，非僅對各
      該品項藥品發生法律效力，亦係對各該品項藥品許可證持
      有廠商所為影響其法律上權益之行政處分；為核可者，乃
      授益處分，為除名者，為廢止授益處分之不利處分，毋庸
      置疑。」鈞院99年度訴字第1223、1243及1244等號判決亦
      同此意旨，故本件並無行政罰法之適用，特先敘明。
    2.又本件原告所指之原處分，本質上為對物處分，處分對象
      為系爭藥品而非原告，並非剝奪或消滅原告之資格，與原
      告是否知情亦無關係，已如前述，故被告將系爭藥品不列
      入全民健康保險給付，是因怡和公司等3家公司未能正確
      反應系爭藥品之市場價格，致被告及醫事服務機構無從判
      定應支付價格，有必要將藥品除名於藥價基準之外，藉此
      控制健保成本，避免藥價黑洞，此誠屬必要措施，不因藥
      品許可證持有廠商是否有就藥品銷售之申報有所參與而異
      ，鈞院99年度訴字第1368號判決亦採此見解。
  (四)藥價基準第4章之7第2 項之規定，並未逾越全民健康保險法
    第51條第1項之授權，理由如下：
    1.將藥品不列入全民健康保險給付，並非裁罰性質之行政處
      分，已如前述；何況既云藥價基準，自有訂定藥價之「標
      的」，是以納入藥價基準之藥品品項「取捨」本屬該法授
      權範圍之列，原告主張逾越授權，顯然有誤；鈞院99年度
      訴字第1368號判決亦認被告所制定之「全民健康保險藥品
      支付價格調整作業要點」（其內容即現行藥價基準第4 章
      之規定）無悖於法律保留原則。
    2.至於原告所舉司法院大法官釋字第638 號解釋，係針對行
      政罰之處罰表示意見，與本件屬廢止授益處分之行政處分
      根本無關，故原告所稱違反法律保留原則云云，根本無據
      。
    3.且基於被告與醫療機構間契約為行政契約，法律授權雙方
      共同擬定藥價基準（給付與調整），而由主管機關衛生署
      予以核定，與一般法規命令由主管機關訂定不同，據此，
      藥價基準實為被告與醫事服務機構間定型化契約之條款，
      規範對象本限於契約雙方，是以，裁處時藥價基準第1 章
      第2 點約定健保支付之藥品以記載於藥價基準者為限，並
      於第2 章約定藥品支付品項收載原則，第3 章約定藥品支
      付價格訂定原則，本屬法律授權契約雙方得協議擬定之範
      疇，自無違反法律保留原則可言。
    4.藥價基準並未違背司法院大法官釋字第524 號解釋意旨，
      該號解釋係就「保險所生之權利與義務」及「須為被保險
      人所能預見」為解釋，與本件原告主張無關，況我國全民
      健康保險之三面關係存在於被告、醫事服務機構及被保險
      人之間，尚不及於其他，故特約醫事服務機構為履行健保
      特約辦理採購而衍生之法律關係，實非該號解釋範疇，該
      號解釋指涉之法律保留原則亦僅適用於被告與被保險人、
      被告與特約醫事服務機構之間。
  (五)就原告指摘原處分違反比例原則部份說明如下：
    1.本件並非原告所稱之「連坐處罰」，因為此係「對物處分
      」，致使持有系爭藥品許可證之原告受有影響，其理由在
      於被告無從判定應支付價格，所以有必要將系爭藥品除名
      於藥價基準之外，藉此控制健保成本，避免藥價黑洞，此
      與原告有無完成「確認及更正申報」作業無關，如果原告
      認為受有損害，也是應該向為不實申報之怡和公司等3 家
      公司求償。
    2.至於原告提出高一公司95年11月至96年8 月對系爭藥品進
      貨之數量、金額及比例資料，係原告自行統計之結果，其
      形式上及實質上之真實性皆非無疑；況本件所涉之全民健
      康保險第5 次年度藥價調查及價格調整作業，所欲調查之
      期間為93年7 至12月，而原告所提為95年11月至96年8 月
      ，二者根本無關。
    3.另據被告統計，怡和公司等3 家公司之申報數量及金額，
      佔調查期間數量及金額之比例分別為7.84％及10.68 ％，
      並非原告所稱之微小無影響；被告依法行政，原告卻據此
      錯誤資料，主張被告未依法行政及違反比例原則，亦明顯
      有誤。
  (六)就原告所稱病患使用權益及公司經營困境說明如下：
    1.系爭藥品為學名藥而非專利藥，故市面上有相同成分、含
      量、劑型之藥品，因此，病患不致因全民健康保險不給付
      系爭藥品，而使其用藥權益受影響；何況系爭藥品為指示
      用藥，如果真有需要，病患也可自行至藥局購買使用，此
      觀原告所提之2010年1 至10月系爭藥品佔總營業額之比例
      表載有「藥局及消費通路」可知。
    2.原告所生產製造之系爭藥品，共有1 公克、15公克、30公
      克及450 公克等4 種規格列為健保給付項目（其中450 公
      克部份，已在90年4 月1 日取消給付），本次不列入全民
      健康保險給付者，僅規格30公克1 項，其餘1 公克及15公
      克規格之系爭藥品仍持續給付，所以原告所稱病患換藥危
      害及經營困難云云，根本不是事實。又，15公克規格系爭
      藥品現行支付價格為17元，與之前30公克規格之支付價格
      36.1元相距不大，另原告有生產14.2公克規格之系爭藥品
      ，足見系爭藥品規格多種，是否有原告所稱不敷成本或停
      產後能否生產，皆不無疑問。另，被告確有支付1 公克規
      格之系爭藥品，其與原告事實上有無生產無關，但醫療院
      所本來就不能自行分裝450 公克規格之系爭藥品，再以其
      他規格之名義向被告申請費用，特一併敘明。
    3.原告指稱系爭藥品佔原告營業額約30％，但依其所提之20
      10年1 至10月系爭藥品佔總營業額之比例表記載僅15.80
      ％，故縱使原告所提之2010年1 至10月系爭藥品佔總營業
      額之比例表屬實，其書狀之陳述也與事實不符。
    4.再者，系爭藥品為指示用藥，依全民健康保險法第39條第
      4 款規定：「下列項目之費用不在本保險給付範圍：…四
      、成藥、醫師指示用藥。」故系爭藥品本來就不應該列為
      健保給付，只是因其係公、勞保時代所給付之項目，故暫
      予支付，但依藥價基準第2 章「全民健康保險藥品支付品
      項收載原則」之3 規定：「醫師指示用藥依法不在全民健
      康保險給付範圍，原前公、勞保核准使用之指示用藥，經
      醫師處方暫予支付。但保險人應逐步檢討並縮小該類品項
      之支付範圍。」被告也已陸續取消給付；所以系爭藥品本
      來就不應該在健保給付範圍內，縱未虛報，以後也將取消
      給付，特一併敘明。
  (七)就原告主張藥價基準修改之陳述說明如下：
    1.依全民健康保險法第51條第1 項之規定，藥價基準由被告
      及保險醫事服務機構共同擬訂後，必須報請主管機關核定
      以後才發生效力，故藥價基準雖有修訂之提案，但在未經
      行政院衛生署核定公佈前，並未發生效力，原告主張依修
      正草案處理，並不適法。
    2.況本件並非裁罰性之行政處分已如前述，縱然是裁罰性之
      行政處分，依行政罰法第5 條規定：「行為後法律或自治
      條例有變更者，適用行政機關最初裁處時之法律或自治條
      例。但裁處前之法律或自治條例有利於受處罰者，適用最
      有利於受處罰者之規定。」故亦應以被告最初裁處時為準
      ，而非適用變更後之規定裁處，況本件藥價基準之規定，
      根本還未變更。
  (八)怡和公司等3家藥商確有不實申報行為：
    1.藥價調查之內容為被告指定期間內所有藥品之銷售明細資
      料，以取得實際銷售價格，故怡和公司等3 家藥商應申報
      其扣除贈品、折讓後之實際銷售金額，與藥品取得成本無
      關，更與原告所稱「依生產銷售本及市場競爭而調降為47
      元」無關；當時系爭藥品平均價格為40.46 元，原告卻稱
      怡和公司等3 家藥商不知原告調降售價為47元，且依原告
      所提附件為被告對系爭藥品之核定價，與原告調降無關，
      原告顯有誤會。
    2.臺灣高雄地方法院檢察署檢察官98年度偵字第19703 號緩
      起訴處分書附表所載「健保局因不實申報所核藥價（元）
      」與「健保局依估算資料所核藥價（元）」確有差距，至
      少符合藥價基準第四章、柒、一、(三)規定之「其他足以影
      響調查結果正確性或完整性之情節」，原告指其並非不實
      申報，並無理由。且原告係將「甲調查之申報作業」及「
      再確認及更正申報」自行混淆後，再行爭執，以上二者雖
      均屬臺灣高雄地方法院檢察署偵察範圍，但與藥價基準「
      不實申報」有關者為「甲調查之申報作業」，原告卻只陳
      述「再確認及更正申報」，才會有其所稱之爭議。
    3.原告提供予臺灣高雄地方法院檢察署檢察官製作附表之資
      料顯示，醫療院所之購買價位介於38.5元至42元之間，與
      原告所稱57元或47元有相當之差距，可證怡和公司等3 家
      藥商有不實申報行為，與原告所稱不符；另原告所提附件
      已載明「93年7 月至12月藥品市場實際交易資料申報切結
      書」，原告所稱「以前一年94年之藥價作為95年之申報」
      並非事實，如果屬實，更可見其虛報，才會將被告94年核
      定價格作為實際銷售價格申報，因應申報者為實際銷售價
      格，而非被告核定價格；另原告稱生產及銷售成本逐年調
      降，才由57元調降為47元，所指時間應為94及95年，但依
      被告資料顯示，各醫療院所購買價格介於38.5至42元之間
      ，與原告所述亦有明顯差距，更可知被告因此增加支付之
      藥費遠高於臺灣高雄地方法院檢察署檢察官緩起訴書附表
      所載之金額。
    4.被告因藥商無法提供第5 次藥價調查時實際交易價格，才
      需以同儕平均價差估算交易價格，再計算被告核定價格，
      並非表示其無不實申報之事實。至於原告表示各藥商申報
      價格不一為市場正常現象云云，被告並不否認，重點在於
      藥商申報之價格與醫療院所不一致，此即非正常現象
    5.另關於藥商部分之甲調查，依當時藥價調整作業要點及現
      行藥價基準規定，均係按季申報，怡和公司等3 家藥商係
      於94年2 月及5 月間「將不實藥品銷售量及銷售總金額等
      電磁記錄資料，以電腦傳輸至被告之電腦主機」，怡和公
      司等3 家藥商確有不實申報情事。至於被告之全民健康保
      險藥價調整申報受理轉檔總表及切結書，係因臺灣臺南地
      方法院檢察署建議，才在95年12月20日進行再確認及更正
      申報作業，以保證申報資料正確無誤並與事實相符，無須
      重新更正申報資料。
    6.被告97年7 月15日健保審字第0970012451號函附件已經敘
      明「下列針對5 個列管品藥品疑涉案之情節進行說明，其
      餘品項詳見附表」、「下列針對影響金額前5 名疑涉案之
      情節進行說明，其餘品項詳見附表」，可知被告僅係列舉
      5 個品項為說明，詳細虛報內容須依附表記載，並非未予
      說明者即無虛報行為，原告之陳述明顯有誤。至於原告所
      稱差別待遇乙事，因上開函文已經註明「內容摘要如下」
      ，故其僅為摘要說明而非詳細內容，原告指摘並非事實。
  (九)關於原告主張被告廢止權已罹於時效乙節：
    1.依鈞院99年度訴字第1368號判決理由略以：「…廢止收載
      處分之原因並非申報不實，而係申報不實致無從判定應支
      付價格，有必要將藥品除名於藥價基準之外，故此，本案
      廢止處分原因時點並非發生於申報不實日，而係確認申報
      不實致無從判定應支付價格時，後者，既有司法系統調查
      之介入，以檢察官偵查終結確認該事實時起計，即無不法
      。原告等主張本件不實申報日至遲為96年4 月30日，原處
      分(一)(二)遲至99年2 月26日始作成，顯逾前揭法文所示之除
      斥期間云云，亦無可採。…」就本件而言，行政程序法第
      124條2年廢止期限係自「廢止原因發生後」起算，而是否
      為「不實申報」應自不實確定時起算，或行為被認定為不
      實時起算，因怡和公司等3 家藥商申報時，被告不知其不
      實，亦無從確認，故本件應自臺灣高雄地方法院檢察署檢
      察官99年7月9日以98年度偵字第19703 號緩起訴處分書確
      定後，才能確認怡和公司等3家藥商有不實申報之情事，
      並開始起算2年除斥期間。
    2.至於原告所指94年12月5 日，係被告以健保藥字第094003
      3342號公告「全民健康保險第5 次年度藥價調查及價格調
      整作業」，並以同日同字號函通知各藥商配合辦理事宜，
      故當日係開始進行調查，並無當日即知悉廢止原因之可能
      。而96年4月25、26日係怡和公司等3家藥商進行再確認及
      更正申報作業，以切結書等資料保證其等原先申報之資料
      正確無誤，該2 日亦非確認申報不實致無從判定應付價格
      之日，原告主張自當日起算2年期間，亦無理由。
  (十)鈞院99年度訴字第1368號判決之案例事實，與本件之情形相
    同，亦為藥品銷售廠商不實申報行為，自得援為本件之參考
    ，被告指稱二者之基礎事實不同，不得為本件參考云云，並
    非屬實等語。並聲明求為判決駁回原告之訴。
四、本件兩造爭執要點為被告將系爭藥品不列入全民健康保險給
    付範圍之決定，其屬性為何？原告主張被告作成上開決定違
    反依法行政原則、信賴保護原則、行政罰法第1 條及第7 條
    之有主觀責任始有處罰原則、比例原則，復逾法定期限，且
    所適用之全民健康保險藥價基準第4章第7條逾越母法全民健
    康保險法第51條第1項之授權等節，於法是否有據？
五、本院判斷如下：
  (一)按全民健康保險法第51條第1項規定：「醫療費用支付標準
    及藥價基準，由保險人及保險醫事服務機構共同擬訂，報請
    主管機關核定。」次按100 年3 月31日修正前全民健康保險
    藥價基準第1 章總則規定略以：「壹、全民健康保險藥價基
    準（以下簡稱本基準）係依據全民健康保險法第51條訂定。
    原則上，每年檢討1 次。貳、全民健康保險支付之藥品，以
    記載於本基準者為限。、本基準未收載之品項，由藥品許
    可證之持有廠商，向保險人申請收載並經核准後，始得納入
    支付品項；前述品項保險人應依本基準之收載及支付價格訂
    定原則，暫予核定。保險人每年將核定結果，報請主管機關
    公告收載於本基準中。」第2 章全民健康保險藥品支付品項
    收載原則規定略以：「…貳、不予支付之藥品：…五、其他
    經主管機關公告不給付之藥品。…」第4 章藥品支付價格調
    整規定略以：「…柒、不實申報或未申報之處理方式：一、
    所稱不實申報係指申報資料有下列情事之一者：(一)未申報贈
    藥量或交易金額未扣除折讓者。(二)僅申報部分院所交易資料
    者。(三)其他足以影響調查結果正確性或完整性之情節。二、
    未申報或不實申報之藥品，經掛號通知藥品許可證持有藥商
    及交貨廠商後，自發文日期3 週內未提說明或補齊資料者，
    以下列方式處理：(一)藥商部分：1.將該品項不列入全民健康
    保險給付範圍，惟生效日應自發文日起次兩季第1 月份1 日
    生效；惟特殊情況者可提申復。…」
  (二)依前引全民健康保險法第51條第1 項及全民健康保險藥價基
    準基準）第一章：總則、壹、貳及之規定，足見未經記載
    於藥價基準之藥品，無從獲得全民健康保險支付，而藥價基
    準既賦予藥品許可證之持有廠商，得將藥價基準未收載之品
    項向保險人即被告申請收載之權利，足見被告核准收載為全
    民健康保險支付之藥品與否，非僅涉及公共利益，依其規範
    意旨仍兼有保護藥品許可證之持有廠商之權益，則不論被告
    否准申請或決定將已收載之藥品改列為不在全民健康保險支
    付範圍，均已發生不利於藥品許可證持有廠商權益之法效果
    ，核屬行政處分，要無疑義。是以本件原告為系爭藥品之藥
    品許可證持有廠商，而被告將該原已收載公告為全民健康保
    險支付之藥品，改為不列入全民健康保險給付範圍，按諸上
    開說明，顯屬行政處分。再者，系爭藥品前經被告准許納入
    全民健康保險給付用藥，迄被告作成原處分改不列入全民健
    康保險給付範圍之前，其收載效力仍存續中，堪認已對原告
    發生授予利益處分之法效果，則被告以原處分將系爭藥品改
    為不列入全民健康保險給付範圍，核其性質即屬於廢止原有
    利於原告之授益處分之行政處分至明。
  (三)系爭藥品既經收載於全民健康保險藥價基準內，被告因依規
    定應定期就全民健康保險支付之藥品之藥價為檢討，經被告
    以94年12月5 日健保藥字第0940033342號公告全民健康保險
    第5 次年度藥價調查及價格調整作業，通知藥商週知所屬藥
    品供應商辦理藥品銷售資料申報作業，並確認資料之正確性
    時，遂由原告之系爭藥品經銷商即怡和公司兼巨港公司負責
    人周志憲，及高一公司負責人周根川向被告辦理上開申報作
    業，而經臺灣高雄地方法院檢察署檢察官以99年7月9日98年
    度偵字第19703號偵查終結，認定其等2人俱有不實申報之行
    為，觸犯刑法第215條、第216條及第220 條之行使業務上不
    實文書罪，而為緩起訴處分確定在案，有卷附被告94年12月
    5 日健保藥字第0940033342號函、被告95年12月20日健保藥
    字第0950070701-A號函（見原處分卷第1至4頁）、臺灣高雄
    地方法院檢察署檢察官99年7月9日98年度偵字第19703 號緩
    起訴處分書（見原處分卷第5 至13頁）可稽。查上開經銷商
    申報系爭藥品之藥價為56.86元（怡和公司93年第4季)、54.
    54元（巨港公司93年第3 季）、54.68元（巨港公司93年第4
    季）、56.98元（高一公司93年第3 季）、56.97元（高一公
    司93年第4 季），而醫療院所購買之價位則介於38.5元至42
    元之間，有卷附各經銷商之藥價申報資料及被告藥品查核調
    查明細表可稽（以上分見本院卷一第184頁反面、第214頁正
    面、第219頁反面、第233頁反面、第253頁反面、第206頁正
    面、第208頁反面、第226頁正面、第228頁反面、第258頁正
    面），顯認確有不實申報之情事至明。
  (四)被告以前開藥價基準總則第點創設藥品許可證之持有廠商
    得申請收載藥品列入全民健康保險給付範圍之授益措施，為
    避免浮濫不實之情形，自無不許其訂定相關管制措施，以督
    促申請者據實申報，達到藥品正確、合理之目的，俾全民健
    康保險制度得永續運作，用能維護公益。從而，依據藥價基
    準總則第點訂定之全民健康保險藥品支付價格調整作業要
    點第4 點第3 款第1 目及第2 目第1 子目規定：「(三)不實申
    報或未申報之處理方式：1.所稱不實申報係指申報資料有下
    列情事之一者：(1)未申報贈藥量或交易金額未扣除折讓者。
    (2)僅申報部分院所交易資料者。(3)其他足以影響調查結果正
    確性或完整性之情節。2.未申報或不實申報之藥品，經掛號
    通知藥品許可證持有藥商及交貨廠商後，自發文日期3 週內
    未提說明或補齊資料者，以下列方式處理：(1)藥商部分：將
    該品項不列入全民健康保險給付範圍，惟生效日應自發文日
    起次兩季第1 月份1 日生效；惟特殊情況者可提申復。」自
    得資為被告處理藥商不實申報事項之適用準據，難謂有違反
    法律保留原則之處。且本件被告之決定係對系爭藥品規制不
    予列入全民健康保險給付範圍之法效果，而非對申報者為處
    分，自不因申報者係廠商或其經銷商而異其效果。且被告係
    就系爭藥品先前已為申報之藥價，為確認其虛實，而再次通
    知藥商辦理提出說明及補齊資料，核其性質即屬踐行全民健
    康保險藥價基準第4 章之7 第2 項所稱之通知說明程序。是
    以原告之經銷商就系爭藥品既有不實申報之情事，被告援引
    當時有效之上開全民健康保險藥品支付價格調整作業要點所
    規定之不實申報處理原則，將之改為不列入全民健康保險給
    付範圍，自屬有據。至於原告指稱被告前就各經銷商之申報
    已於96年3 月15日函覆「本局業完成受理」，嗣再作成原處
    分將該系爭藥品不列入全民健康保險給付範圍，有違行政程
    序法第119 條信賴保護原則乙節，按所謂信賴保護原則係指
    人民因相信既存之法秩序，已獲取權利或法律上之利益，不
    得因嗣後法秩序發生變動，使其遭致不能預見之損害而言。
    故須行政機關對外已有表示國家意思或事實行為之信賴基礎
    存在，當事人因而表現具體之信賴行為，因行政機關去除該
    信賴基礎，致使當事人既得權益受損害，始符合信賴保護原
    則之適用要件。若無信賴基礎或信賴表現存在，或無發生法
    秩序變動致生損害之情形，即無適用信賴保護原則可言（最
    高行政法院93年度判字第1677號、94年度判字第1309號、98
    年度判字第172 號判決意旨參照）。本件被告於收受藥價申
    報後，覆稱申報藥商「本局業完成受理」等語，僅將受理申
    報之事實為通知，並不生確認該項申報並無不實之法效果，
    且被告對於符合申報之形式要件者，即應予以受理，至於申
    報內容有無不實之情事，尚須經事後之查核，不能謂被告收
    受申報，即已確認該申報實質上正確，故被告所為已受理之
    回復，並無發生申報正確之信賴基礎，則被告查悉系爭藥品
    申報藥價有不實之情事，而將之排除在全民健康保險給付用
    藥之列，尚無違背信賴保護原則之處，原告主張有信賴保護
    原則之適用，委難採憑。
  (五)原告雖主張被告作成上開廢止處分，已逾法定2 年之除斥期
    間云云。惟按授予利益之合法行政處分，因法規准許廢止者
    ，得由原處分機關依職權廢止，其廢止應自廢止原因發生後
    2年內為之，固分別為行政程序法第123條第1款及第124條所
    明定。惟揆諸前引全民健康保險藥品支付價格調整作業要點
    第4點第3款第1 目規定之旨趣，在於列為全民健康保險給付
    之藥品，如未據實申報，被告無從判定應支付之價格，而有
    必要將該藥品予以剔除在全民健康保險給付之外，自當以被
    告已確認藥商有不實申報之事實，方得據以辦理。故須自被
    告客觀上已確認藥商有申報不實之情事時，起算其廢止權之
    除斥期間，方符法理。查系爭藥品之各經銷商不實申報之時
    間為96年間，固有卷附其等之申報資料可憑（見本院卷一第
    178 頁正面、第184 頁正面、第192 頁正面、第198 頁正面
    及反面、第205 頁反面、第212 頁正面、第217 頁反面、第
    218 頁正面、第222 頁反面、第223 頁正面及反面、第224
    頁正面及反面、第233 頁正面、第238 頁反面、第245 頁反
    面、第251 頁正面及反面、第257 頁正面），然當此之時，
    被告尚未能確認其等有申報不實之情事，其俟收悉上開臺灣
    高雄地方法院檢察署檢察官99年7 月9 日98年度偵字第1970
    3 號緩起訴處分書，確認屬實後，即於同年11月15日作成原
    處分並送達於原告，殊難謂有超過2 年之除斥期間可言。是
    原告指摘被告怠於行使廢止權，已逾除斥期間云云，容欠允
    洽，不能採取。
  (六)原告雖另指稱：經銷商高一公司向原告進貨比例甚低，各經
    銷商販售之醫院診所亦不多，被告即將原告製造之系爭藥品
    不入列全民健康保險給付用藥，將使全國其他醫院診所無法
    使用系爭藥品，不但危害醫療院所及病患之使用權益，且使
    原告經營發生困境，有違比例原則云云。然稽之全民健康保
    險藥品支付價格調整作業要點第4 點第3 款第1 目及第2 目
    第1 子目已明定被告對於不實申報之藥品，應將之不列入全
    民健康保險給付之範圍，顯未賦予被告有任何裁量權限。是
    以原告泛言上開情詞指摘原處分違反比例原則，構成違法，
    應予撤銷，尚嫌無據。況且系爭藥品係屬學名藥而非享有專
    利權之藥品，故市面上不乏相同成分、含量、劑型、效用之
    藥品，原告所述原處分將影響病患及醫療院所之用藥權益云
    云，亦非的論，無從憑採。
  (七)至於原告指稱：被告已就全民健康保險藥價基準第4章第7條
    「不實申報或未申報之處理方式」完成修正草案，依新修正
    草案即不應為原處分乙節，因該草案尚不生規範效力，被告
    自無從據以作成原處分，原告執該修正草案指摘原處分違法
    ，容有謬誤。
六、綜上所述，原告上開主張各節，均非可取。本件原處分認事
    用法俱無違誤，訴願決定予以維持，核無不合。原告訴請撤
    銷，為無理由，應予駁回。
七、本件為判決基礎之事證已臻明確，原告聲請調取上開臺灣高
    雄地方法院檢察署98年度偵字第19703 號案卷核無必要，且
    兩造其餘陳述及舉證，亦與判決結果不生影響，爰不逐一論
    述，併予敘明。
據上論結，本件原告之訴為無理由，依行政訴訟法第98條第1 項
前段，判決如主文。
中　　華　　民　　國　　100　 年　　9　　 月　　1　　 日
　　　　　　　　　　臺北高等行政法院第二庭
                          　　審判長法  官　徐　瑞　晃
                             　　　 法  官　蕭　忠　仁
                            　 　　 法  官　蔡  紹  良
上為正本係照原本作成。
如不服本判決，應於送達後20日內，向本院提出上訴狀並表明上
訴理由，如於本判決宣示後送達前提起上訴者，應於判決送達後
20日內補提上訴理由書（須按他造人數附繕本）。
中　　華　　民　　國　　100　 年　　9　　 月　　1　　 日
           　　　　　　　           書記官  林　俞　文